【裁判字號】    97,上易,47
【裁判日期】    970527
【裁判案由】    債務人異議之訴
【裁判全文】
臺灣高等法院臺中分院民事判決  97年度上易字第47號
上  訴  人  甲○○
訴訟代理人  尤榮福律師
被上訴人    乙○○
上列當事人間債務人異議之訴事件，上訴人對於民國96年11月22
日臺灣南投地方法院95年度訴字第181號第一審判決提起上訴，
本院於97年5月13日言詞辯論終結，判決如下：
    主  文
上訴駁回。
第二審訴訟費用由上訴人負擔。
    事實及理由
甲、程序方面：
    被上訴人經合法通知，未於言詞辯論期日到場，核無民事訴
    訟法第386條各款所列情形，爰依上訴人之聲請由其一造辯
    論而為判決。
乙、實體方面：
壹、上訴人起訴主張：
一、被上訴人執如附表所示之4紙本票（下稱系爭本票），謂係
    由上訴人及訴外人黃博華所共同簽發，並向台灣彰化地方法
    院聲請准予強制執行之裁定，經作成台灣彰化地方法院86年
    度票字第2507號民事裁定，並據以聲請執行，並由原審法院
    以91年度執字第7335號受理在案。就上訴人對於第三人之薪
    資債權在新台幣（下同）1,000,000元內予以執行。按「在
    票據上簽名者，依票據上所載文義負責。」「二人以上共同
    簽名時，應連帶負責。」票據法第5條明揭其旨。查被告所
    執系爭本票固有上訴人之署名，惟上訴人就此並無所悉，系
    爭簽名顯係偽造，上訴人既未簽名於票據上，自無庸負票據
    責任。系爭本票債權對上訴人亦不存在。
二、對黃博華於民國（下同）83年9月7日有將上訴人所有坐落彰
    化縣埔心鄉○○段27─9地號土地及門牌號碼埔心鄉○○路
    ○段204號建物及黃博華所有坐落彰化縣埔心鄉○○段27─
    11、27─12地號土地及門牌號碼埔心鄉○○路○段202號、
    200號建物共同設定4,000,000元抵押權給被上訴人向被上訴
    人借款一節，上訴人雖知悉，並因夫妻關係同意擔任物上保
    證人，但對黃博華是否有簽發本票一節，上訴人並不知情。
三、「聲明書證，係使用他造所執之文書者，應聲請法院命他造
    提出」「法院認應證之事實重要，且舉證人之聲請正當者，
    應以裁定命他造提出文書」民事訴訟法第342條第1項、343
    條分別著有明文。又「當事人無正當理由不從提出文書之命
    者，法院得審酌情形認他造關於該文書之主張，或依該文書
    應證之事實為真實。」民事訴訟法第345條第1項亦明揭其旨
    。按本件債務人異議之訴，上訴人係主張被上訴人所執之系
    爭本票係為訴外人黃博華所盜簽開立，則系爭本票上之簽名
    真偽，自有賴於被上訴人提出本票原本憑以核對筆跡，以供
    辨識。且系爭本票係被上訴人行使權利，確認債權之重要憑
    證，被上訴人自應妥善保管，被上訴人諉為時日長久，不復
    保存，顯不可採。
四、次按「票據上之權利對匯票承兌人及本票發票人自到期日起
    算，見票即付之本票，自發票日起算，三年間不行使，因時
    效而消滅。」票據法第22條第1項亦著有明文。第查，本件
    被上訴人所據以執行之系爭本票，均作成於84年8月16日，
    被上訴人於91年11月11日始具狀執行，系爭本票債權早罹於
    時效而消滅。上訴人自得拒絕履行。而上訴人於強制執行程
    序中，就此未曾表示異議，係因上訴人乃學識未高，未諳法
    律，且渠夫婿確於生前積欠有被上訴人金錢，故而不知主張
    權利，任憑公司扣款執行。惟上訴人此舉尚不能即解讀為已
    承認被上訴人之請求權。「所謂默示之意思表示，係指依表
    意人之舉動或其他情事，足以間接推知其效果意思者而言，
    若單純之沈默，則除有特別情事，依社會觀念可認為一定意
    思表示者外，不得謂為默示之意思表示。」（參最高法院29
    年上字第762號判例）。被上訴人之本票請求權，已因時效
    而消滅。
五、按「執行名義無確定判決同一之效力者，於執行名義成立前
    如有債權不成立或消滅或妨礙債權人請求之事由發生，債務
    人亦得於強制執行程序終結前提起異議之訴。」強制執行法
    第14條第2項著有明文。」今被上訴人於原審法院91年度執
    字第7335號執行事件，所據之執行名義即台灣彰化地方法院
    86年度票字第2507號民事裁定，顯無與確定判決同一之效力
    。上訴人與被上訴人間亦未成立本票債權債務關係。而「對
    於薪資或其他繼續性給付之債權所為強制執行，於債權人之
    債權額及強制執行費用額之範圍內，其效力及於扣押後應受
    及增加之給付。」強制執行法第115 條之1第1項亦明文規定
    ，原審法院就此執行程序應尚未終結。
貳、被上訴人則以：
一、本件原係因上訴人配偶黃博華，持其個人簽發支票向被上訴
    人借貸4,000,000元時，後來為求單純，改簽發同額之本票
    ，當時伊求黃博華需由上訴人簽名，取得系爭本票時並問是
    否已得上訴人同意，黃博華稱已得上訴人同意，且系爭本票
    如非上訴人親自簽名或上訴人授權黃博華簽名，其何以提供
    其所有坐落彰化縣埔心鄉○○段27─9地號土地及門牌號碼
    埔心鄉○○路○段204號建物與上訴人與黃博華所有坐落彰
    化縣埔心鄉○○段27─11、27─12地號土地及門牌號碼埔心
    鄉○○路○段202號、200號建物共同設定4,000,000元抵押
    權給被上訴人，系爭本票為真正。
二、86年間伊已向台灣彰化地院申請本票裁定，上訴人並沒有提
    出抗告，後伊據此裁定聲請強制執行時，上訴人亦未提出異
    議，即表示上訴人已承認系爭債務，上訴人以系爭本票債權
    以罹於時效，並無理由。
參、原審經審酌兩造所提出之攻擊防禦方法後，認上訴人有授與
    代理權予其夫黃博華之外觀事實，應負授權人之責任，且有
    拋棄時效利益之默示意思表示，不得以時效完成拒絕給付為
    由，判決駁回上訴人之請求。經上訴人聲明不服，提起上訴
    ，於本院聲明：(1)原判決廢棄。(2)原審法院91年度執字第73
    35號強制執行事件所為執行程序應予撤銷。被上訴人則聲明
    ：上訴駁回。
肆、兩造不爭執之事實：（原審卷第28、29頁）
一、被上訴人執有訴外人黃博華及上訴人名義共同簽發之發票日
    均為84年6月16日、面額均為1,000,000元、到期日均為84年
    8月16日之本票4張，向台灣彰化地方法院聲請准許裁定強制
    執行，經該院以86年度票字第2507號裁定准許強制執行。有
    系爭本票影本四張附卷（原審卷第33至36頁）及台灣彰化地
    方法院86年度票字第2507號本票裁定及確定證明書影本各一
    份附於原審法院91年度執字第7335號卷第7至10頁可稽。
二、被上訴人持台灣彰化地方法院86年度票字第2507號裁定向原
    審法院聲請對上訴人及黃博華強制執行債權1,000,000元及
    自84年8月16日起至清償日止按年息6﹪計算之利息，並經原
    審法院民事執行處於91年12月18日以91年度執字第7335號案
    核發執行命令，將上訴人對訴外人台灣中小企業銀行股份有
    限公司竹山分公司之存款債權，在100,361元範圍內，命令
    由被上訴人向第三人收取。並將上訴人對訴外人台灣巧維企
    業有限公司每月得支領之各項勞務報酬之三分之一薪資債權
    ，在1,000,000元及自85年2月1日起至清償日止按年息20﹪
    計算之利息範圍內，將該債權移轉於被上訴人。
三、被上訴人已向第三人台灣中小企業銀行股份有限公司竹山分
    公司收取上訴人存款債權100,361元。
四、上訴人提供其所有坐落彰化縣埔心鄉○○段27─9地號土地
    及門牌號碼埔心鄉○○路○段204號建物與黃博華所有坐落
    彰化縣埔心鄉○○段27─11、27─12地號土地及門牌號碼埔
    心鄉○○路○段202號、200號建物共同設定4,000,000元抵
    押權給被上訴人，對被上訴人所提他項權利證明書之記載之
    真正不爭執。
伍、本件之爭點：(1)上訴人是否應負發票人的責任？(2)系爭本票
    裁定是否已罹於時效，上訴人可否拒絕清償？
一、上訴人是否應負發票人的責任？
（一）按在票據上簽名者，依票上所載文義負責，又票據上之簽
      名得以蓋章代之，票據法第5條第1項、第6條分別定有明
      文，另支票為無因證券，執票人行使票據上權利，就支票
      之取得，有無正當原因，或有無對價關係，自不負證明之
      責。又發票人欄之印章如為真正，即應推定該票據亦屬真
      正。申言之，得據以判斷該票據係為發票人作成。倘主張
      其印章係被盜用時，則盜用之事實，按諸舉證責任分配之
      原則，應由為此主張者負舉證責任。而私人之印章，由本
      人或有權之人保管、使用為常態，被人盜用為變態，主張
      變態事實之當事人，自應就此印章被盜用之事實負舉證之
      責任（最高法院49年台上字1910號、69年台上字第1300號
      、70年台上字第4339號、74年台上字第461號、82年台上
      字1505號、86年台上字第717號、95年度台上字第1786號
      判決意旨參照）。另按當事人對於他造主張之事實，為不
      知或不記憶之陳述者，應否視同自認，由法院審酌情形斷
      定之。民事訴訟法第280條第2項定有明文。本件上訴人就
      系爭本票上所蓋之上訴人名字之印章是否其本人所有一情
      ，表示渠印章有很多顆，這顆是否渠的印章，不記得了等
      語（本院卷第34頁），上訴人之訴訟代理人亦於原審陳稱
      沒有辦法知道印章是否真正等語（原審卷第144頁），本
      院審酌一般人對自己之印章若干顆應十分清楚及小心存放
      ，且上訴人對被上訴人86年間就此系爭本票聲請台灣彰化
      地方法院86年度票字第2507號本票裁定強制執行時，上訴
      人並未提起確認本票債權不存在之訴，致上開本票裁定確
      定，有裁定確定證明書附於原審法院91年度執字第7335號
      卷第7至10頁可稽，況被上訴人就系爭本票聲請強制執行
      後，執行法院已於91年12月18日對上訴人在台灣中小企業
      銀行股份有限公司竹山分公司之存款100,361元予以執行
      ，並於同日對上訴人在台灣巧維企業有限公司薪資債權發
      支付移轉命令，每月扣款薪資三分之一，長達3年5月（共
      41期），上訴人均無異詞等情，堪認上訴人上開不記憶之
      陳述，應可視同自認，從而依前開判決意旨及舉證責任分
      配之法則，即應由上訴人就其所主張印章遭盜蓋之事實負
      舉證之責。
（二）按由自己之行為表示以代理權授與他人，或知他人表示為
      其代理人而不為反對之表示者，對於第三人應負授權人之
      責任。但第三人明知其無代理權或可得而知者，不在此限
      ，民法第169條定有明文。查系爭本票上之「甲○○」簽
      名是否為上訴人親自所為，固因被上訴人無法提供本票原
      本而無法以鑑定方式釐清。惟查，系爭本票於84年6月16
      日簽發前，上訴人於83年9月14日提供其所有坐落彰化縣
      埔心鄉○○段27─9地號土地及門牌號碼埔心鄉○○路○
      段204號建物及訴外人即上訴人亡夫黃博華所有坐落彰化
      縣埔心鄉○○段27─11、27─12地號土地及門牌號碼埔心
      鄉○○路○段202號、200號建物共同設定4,000,000元抵
      押權予被上訴人向被上訴人借款4,000,000元，有被上訴
      人提出他項權利證明書為證（原審卷第24頁），復為上訴
      人不爭執。本院審酌上訴人與黃博華原為同財共居之夫妻
      關係，系爭本票之金額亦未逾上開抵押權擔保之債權範圍
      ，則倘訴外人黃博華持上訴人所有之印章用以簽發系爭本
      票，應足認上訴人確有授與代理權予其夫黃博華之外觀事
      實，是被上訴人主張自黃博華處取得如系爭本票時，因上
      訴人與其夫黃博華已辦理4,000,000抵押權設定在先，黃
      博華復稱有將系爭本票交給上訴人蓋章，因此收受系爭本
      票即堪採信。而上訴人既有授與代理權予其夫黃博華之情
      事，自難認黃博華係盜蓋上訴人之印章於系爭本票上，而
      黃博華業已過世，上訴人復未能舉證證明系爭本票上之印
      文係他人所盜蓋，依前開說明，上訴人自應負授權人之責
      任，上訴人否認系爭本票非其簽發，不負發票人之責任，
      即非可採。
（三）上訴人雖認系爭本票之簽發時間距上訴人設定抵押權之時
      間已有九個月，難認有表見代理之外觀云云，然查上訴人
      既願提供自己名義之不動產辦理400萬元之抵押權，則簽
      發同額之本票以為擔保，與常情尚屬無違，雖簽發本票與
      設定抵押權之時間並不一致，然被上訴人已陳稱此乃數次
      換票之結果，是以尚難據此即認上訴人無授與代理權予其
      夫黃博華之意。
（四）上訴人又謂被上訴人既無法提出系爭本票原本以供核對簽
      名筆跡，依民事訴訟法第342條第1項及第343條規定，應
      認上訴人關於該文書之主張為真實，即應認系爭本票非上
      訴人所簽發云云，然查本件上訴人既已視同自認系爭本票
      上之印文為真正，即應就印章遭盜蓋之變態事實負舉證之
      責，今因上訴人無法舉證盜蓋一事，上訴人自應負發票人
      之責任，此不因系爭本票上之簽名是否為上訴人本人所為
      而有異，是以上訴人上開主張即無可採。
二、系爭本票裁定是否已罹於時效，上訴人可否拒絕清償？
    按債務人於時效完成後所為之承認，固無中斷時效之可言，
    然既明知時效完成之事實而仍為承認行為，自屬拋棄時效利
    益之默示意思表示，且時效完成之利益，一經拋棄，即恢復
    時效完成前狀態，債務人顯不得再以時效業經完成拒絕給付
    （最高法院50年台上字第2868號判例要旨參照）。查本件被
    上訴人持台灣彰化地方法院86年度票字第2507號裁定，向原
    審法院聲請對上訴人及黃博華強制執行債權1,000,000元及
    自84年8月16日起至清償日止按年息6﹪計算之利息，迄95年
    4月21日止，執行結果計受償上訴人於台灣中小企業銀行股
    份有限公司竹山分公司存款100,361元及上訴人自91年11月
    間起至95年4月25日止對訴外人台灣巧維企業有限公司每月
    得支領之各項勞務報酬之三分之一薪資債權合計250,100元
    共41期，為上訴人所不爭執，復經本院調閱原審法院91年度
    執字第7335號卷核閱屬實，並有巧維公司95年11月7日巧維
    函字第09511001號函附於原審法院95年度聲字第282號卷第
    12頁可稽。而系爭本票均為84年間所簽發，迄被上訴人於91
    年間向原審法院聲請強制執行時已逾7年餘，上訴人顯然已
    知悉時效完成，參以上訴人對原審法院就其對台灣巧維企業
    有限公司薪資債權之支付移轉命令，每月扣款薪資三分之一
    達3年5月（共41期），期間均無異詞，顯亦承認系爭債務，
    是揆諸前開說明，上訴人顯然已知悉時效完成，而仍為承認
    ，自屬拋棄時效利益之默示意思表示，且時效完成之利益，
    一經拋棄，即恢復時效完成前狀態，上訴人顯不得再以時效
    業經完成拒絕給付。
陸、綜上所述，本件上訴人主張系爭本票為訴外人黃博華偽造、
    或已罹於時效，可拒絕給付，為不足採，被上訴人抗辯尚屬
    可信。是則上訴人執此請求原審法院91年度執字7335 號執
    行程序應予撤銷，自屬無據，不應准許。原審為上訴人敗訴
    之判決，並無不合。上訴意旨指摘原判決不當，求予廢棄改
    判，為無理由，應予駁回。
柒、本件事證已明，兩造其餘之攻擊或防禦方法及所用之證據，
    經斟酌後，於本件判決結果並無影響，爰不逐一論列，併此
    敘明。
據上論結，本件上訴為無理由，依民事訴訟法第463條、第385條
第1項前段、第449條第1項、第78條，判決如主文。
中    華    民    國    97    年    5     月    27    日
                  民事第二庭    審判長法  官  邱森樟
                                      法  官  謝說容
                                      法  官  蔡秉宸
以上正本係照原本作成。
不得上訴。
                                      書記官  洪麗華
中    華    民    國    97    年    5     月    28    日
                                                      Ａ
附表：
編號  發票日    票面金額（新台幣）  到期日    利息起算日
  １  84.6.16   壹佰萬元            84.8.16   84.8.16
  ２  84.6.16   壹佰萬元            84.8.16   84.8.16
  ３  84.6.16   壹佰萬元            84.8.16   84.8.16
  ４  84.6.16   壹佰萬元            84.8.16   84.8.16


司法院資訊處製作；財團法人民間司法改革基金會備份。
